【裁判字號】    89,上易,4
【裁判日期】    890215
【裁判案由】    清償借款
【裁判全文】
臺灣高等法院臺中分院民事判決      八十九年度上易字第四號
      上  訴  人    臺中縣和平鄉農會
      法定代理人    甲○○
      訴訟代理人    蔡瑞煙律師
      複 代理 人    乙○○  .
      被 上訴 人    丙○○  .
      訴訟代理人    游琦俊律師
右當事人間請求清償借款事件，上訴人對於中華民國八十八年十月二十九日臺灣臺中
地方法院第一審判決（八十八年度訴字第二七四○號），提起上訴，本院判決如左：
      主      文
原判決廢棄。
被上訴人應給付上訴人新台幣陸拾伍萬元及自民國八十七年十月十日起至清償日止，
按年息百分之十點八五計算之利息，暨自民國八十七年十一月十一日起至清償日止，
逾期在六個月以內者，按年息百分之一點零八五，逾期在六個月以上者，按年息百分
之二點一七計算之違約金。
第一、二審訴訟費用由被上訴人負擔。
      事      實
甲上訴人方面：
一聲明：求為判決如主文所示。
二陳述及所用證據：除與原判決記載相同部分予以引用外，補稱：
  (一)被上訴人確係以連帶保證人之意思於「擔保放款借據」及「授信約定書」上簽名
    ，並提供土地為設定抵押擔保。依財政部八十四年十月二十六日台財融字第八四
    四一五五七六號函規定：「申請加入農會為會員、贊助會員後，農會信用部應於
    『理事會』審核通過日起始得辦理放款。」本件被上訴人確實知悉非農會會員或
    贊助會員不得向農會辦理貸款，此由被上訴人八十六年四月二十二日填載之「和
    平鄉農會會員入會申請書」即得證悉，而因上訴人理事會議係每兩個月召開一次
    ，被上訴人之入會申請則係於嗣後八十六年五月十四日理事會議中始審核通過；
    惟上訴人理事會議之召開日期乃事先排定，被上訴人則因需錢孔急，遂於辦理入
    會申請尚未審核通過前，即以具有會員資格之第三人劉財明為借款人，同時由被
    上訴人為連帶保證人方式，向上訴人辦理系爭貸款，並於八十六年五月二日辦妥
    對保手續，是被上訴人確實明知非農會會員不得向上訴人借款。此由原審八十八
    年十月二十二日言詞辯論筆錄有關：
    1.證人劉財明：「我是農會的會員，繆博信不是會員不能借錢，所以用我的名義
      去借。：：：繆博信的父親知道他借錢，還拿所有權狀辦理抵押，被告有簽名
      ，他曉得是當連帶保證人。」
    2.證人繆博信：「：：：有載父親去農會，父親不是會員，才借劉財明名義去借
      ，：：：借劉財明名義貸款父親是曉得的。」
    3.證人黃建森：「：：：本來丙○○是自己貸，因為不是會員，才借劉財明名義
      貸款，對保時有告知貸了六十五萬元，你是連帶保證人。：：：」。
    另由  鈞院八十九年一月十九日準備程序筆錄有關：
    證人繆博信：「因我急需用錢，又非會員，故才以劉財明之名義借錢」、「我有
    向農會詢問過，因我及我父親均非農會會員無法借款，需找一名會員，方可借貸
    ，才找劉財明」、「我有向父親說過他不是會員不能借錢，但要用他的土地辦理
    設定抵押：：：」等證詞即得證明。
  (二)擔保放款借據由借款人劉財明填寫借款金額並簽名後，始交由被上訴人簽名。借
    款人劉財明係於八十六年五月二日上午九時五分前至上訴人處辦理本件貸款，並
    簽署借據及授信約定書，而被上訴人則於嗣後即同日上午十時五十分前來辦理對
    保，並簽署授信約定書及借據，此有兩份授信約定書上「對保時間」之記載可憑
    ，復與證人劉財明於  鈞院準備程序證述之時間相符，足徵被上訴人簽署擔保放
    款借據時，借款金額以及借款人為劉財明之內容，均已填載，而為被上訴人所明
    知，益見被上訴人確係以連帶保證之意思於借據上署名，依法自應負連帶保證責
    任。雖證人繆博信證稱：「我父親簽借據時劉財明尚未簽名」，惟劉財明則證稱
    ：「我忘記簽名時丙○○是否已經簽了」，而因繆博信為被上訴人之子，且為本
    案之利害關係人，此由被上訴人委請律師發函繆博信等人稱其涉有偽造文書、詐
    欺等罪責，即得查悉，是其證詞顯有偏頗不實，而不足採憑。故被上訴人徒託空
    言主張於空白借據簽名，即嫌無據。且按，系爭借據上被上訴人簽名之位置為第
    二欄之「連帶保證人」，前面尚有「借款人」一欄，不論被上訴人是否識字，果
    真其係以借款人之意思簽名，何以未簽具於第一欄，益徵上開辯駁顯然與常理相
    背，不足採憑。
  (三)再提供不動產為抵押借款，於他項權利證明書及抵押權設定契約書上關於「債務
    人」或「訂立契約人」欄記載方式有三：
    1.由借款人提供自有之不動產設定抵押：記載為「義務人兼債務人」。
    2.借款人提供第三人之不動產設定抵押，第三人僅單純提供不動產，並非連帶保
      證人：記載為「債務人：借款人，義務人：不動產所有權人」。
    3.借款人提供第三人之不動產，同時由第三人兼為連帶保證人：記載為「債務人
      兼義務人」。
    本件抵押權設定方式，乃由不動產所有權人兼具連帶保證人方式，提供不動產為
    借款人設定抵押，屬於前開第三種方式，故於「他項權利證明書」及「抵押權設
    定契約書上」僅需記載不動產所有人為「債務人兼義務人」，並不需並列借款人
    為債務人，因不動產所有人乃基於「保證債務」列為債務人，並非基於「借款債
    務」而列為債務人，此為抵押權設定實務上所習用方式；原審不察，遽以他項權
    利證明書及抵押權設定契約書未列證人劉財明為債務人，被上訴人為義務人，而
    認兩造間之保證契約尚未成立，顯有未洽。
  (四)他項權利證明書或抵押權設定契約書上，登載被上訴人為「債務人兼義務人」，
    乃指被上訴人因保證債務而列為債務人。本件貸款金額為六十五萬元，除有上訴
    人支出傳票及帳戶交易明細查詢表可稽外，且為借款人劉財明所承認，例如原審
    八十八年十月二十二日言詞辯論筆錄：「借了六十五萬元，當中有十五萬元是我
    借的，另五十萬元是繆博信借的：：：」，  鈞院準備程序筆錄：「借款六十五
    萬元我有收到：：：」；至於貸款利率約定乃年息百分之十‧八五，則除有「擔
    保放款借據」第二項利息違約金之記載內容，以及上訴人核定之「放款利率核定
    表」各乙份足稽外，借款人劉財明自八十六年五月十日至八十七年十月十日均依
    上開約定利率繳納利息（實際繳款人為繆博信），繆博信於  鈞院亦證稱：「：
    ：：但我均依十點八五繳納利息。」
  (五)主張由第三人受詐欺而為意思表示，以相對人明知其事實或可得而知者為限，始
    得撤銷之，民第九十二條第一項但書定有明文。被上訴人雖復主張係遭其子繆博
    信等人以偽造文書、詐欺之手段，利用被上訴人不識字之缺點誤為劉財明之借款
    連帶保證人，從而主張其意思表示係受繆博信及上訴人職員黃建森之詐欺所為，
    因而主張撤銷受詐欺而為之意思表示；然查上開主張除與證人供述不符外，迄今
    亦未能舉證證明上訴人明知或可得而知上開詐欺情事，自不符撤銷要件；遑論上
    訴人或上訴人職員就常情而言，並不需要詐欺農會會員有關貸款之事宜，是就此
    變態事實，被上訴人迄今悉未舉證證明，以實其說，殊無足採。
  補提入會申請書、支出傳票、帳戶交易明細查詢表、擔保放款明細分類卡、授信約
  定書各一份為證。
乙被上訴人方面：
一聲明：求為判決上訴駁回，訴訟費用由上訴人負擔。
二陳述及所用證據：除與原判決記載相同部分予以引用外，補稱：
  (一)被上訴人係以自己向上訴人貸款三十萬元之意思在借據上簽名，並無為劉財明向
    上訴人貸款六十五萬元之連帶保證人之真意，是本件兩造當事人意思表示並不一
    致，連帶保證契約並不成立：
    1.按「當事人互相表示意思一致者，無論其為明示或默示，契約即為成立。」民
      法第一百五十三條第一項定有明文。其立法理由更明載「謹按契約者，由二人
      以上意思表示一致而成之雙方行為也。即須當事人之一方，將欲為契約內容之
      旨，提示於他方，得他方之承諾，而後契約始能成立也。：：：其一方所表示
      之意思，與他方所表示之意思，彼此不一致者，亦當然不受契約之拘束。」等
      語。
    2.本件係因被上訴人次子繆博信於八十六年四、五月間藉口創業經營果園需錢週
      轉乃懇求被上訴人出面向上訴人貸款三十萬元供伊週轉，被上訴人初因次子浪
      蕩成習而予拒絕，惟禁不住伊一再懇求並保證已痛改前非要好好創業云云，被
      上訴人基於愛子之心乃同意出面向上訴人貸款三十萬元供伊創業週轉。被上訴
      人由次子繆博信陪同至上訴人農會找承辦人黃建森辦理時，因當時情狀似乎繆
      博信前已與黃某洽妥貸款細節，故被上訴人到達該農會後，黃某即取出空白表
      格資料要被上訴人簽名，被上訴人因不識字且為怕出錯更再次向黃某詢明確認
      借款數額確為三十萬元，黃某並指引被上訴人於空白表格上簽名辦妥借款手續
      。嗣後上訴人亦未通知被上訴人放款或將款撥入被上訴人帳戶。詎八十八年五
      月間被上訴人突接獲上訴人農會向原審法院請發之支付命令命被上訴人與劉財
      明連帶給付借款六十五萬元，被上訴人深感訝異，經由家人陪同向上訴人農會
      查詢後始發現上情，嗣被上訴人委由律師發函通知繆博信、劉財明、上訴人及
      其職員黃建森出面釐清解決，詎均遭置不理，此再參諸證人繆博信、劉財明之
      左列證言，益明被上訴人確無為系爭借款連帶保證人之真意。
      劉財明：
      八十八年十月二十二日原審：「借三十萬元時候大家都在農會（他父親也在
        ），借六十五萬元時丙○○是不知情。」、「我忘記簽名時丙○○是否已經
        簽了。」、「（簽約定書與借據是否同一天？）忘記了。」
      八十九年一月十九日  鈞院：「借據及約定書是否同一時間寫的，因時間太
        久了已沒有印象。：：：我簽名時丙○○有無簽名及金額有無填，我均不記
        得了。：：：係繆博信以他父親名義為我保證人。」
      繆博信：
      八十八年十月二十二日原審：「：：：我告訴父親我有背債三十萬元要他幫
        忙，有載父親去農會，父親不是會員，才借劉財明的名義去借，本來要借三
        十萬元，但是還債之後還是要借錢買花苞、肥料，所以想要多貸一點，剛好
        ，劉財明亦需要錢搭工寮，農會的人講最高可以貸六十五萬元，沒有跟父親
        講貸那麼多。父親也不曉得貸那麼多。」、「我父親沒有去找劉財明，我自
        己去的。」、「我沒有跟父親說不是會員不能借錢，他把資料給我後就去找
        劉財明。」、「我父親簽借據時劉財明尚未簽名。」
      八十九年一月十九日  鈞院：「：：：關於丙○○有申請入會之事我不清楚
        也不是由我辦的。：：：我有向我父親說過他不是會員，不能借錢，但要用
        他的土地辦理設定抵押他有向我說自己去辦理。因我尚有負債，原先欲借三
        十萬元，才改成六十五萬元，為何設定抵押權八十萬元，我不清楚，因為均
        由代書辦的。：：：我借六十五萬元並未向我父親說到底借多少。」
      是就本件而言，被上訴人係以向上訴人借貸之意思於借據上簽名，而非以與上
      訴人成立連帶保證契約之意思而簽名，雙方意思表示並不一致，揆諸首揭規定
      ，堪明本件連帶保證契約應不成立，被上訴人應無受其拘束可言。
    3.至於上訴人雖一再堅以被上訴人明知非農會會員不得向農會貸款之規定作為其
      推認被上訴人確曾同意為系爭貸款連帶保證人之理由。惟查，姑不論被上訴人
      不識字根本不知上訴人所提出之財政部八十四年十月二十六日台財融字第八四
      四一五五七六號函之前揭規定，退一步言，縱設被上訴人知曉該規定，亦與被
      上訴人是否果有為系爭貸款連帶保證人真意之待證事實無涉，尚難執此遽認系
      爭連帶保證契約已有效成立。
  (二)退一步言，縱認本件連帶保證契約已成立，惟被上訴人既係遭繆博信等人以偽造
    文書、詐欺之手段，利用被上訴人不識字之缺點誤為劉財明之借款連帶保證人而
    向該農會借取鉅款，則被上訴人之意思表示即顯然係因被繆博信及上訴人農會之
    職員黃建森之詐欺而為，且被上訴人更係於八十八年五月間接獲上訴人聲請原審
    法院所發之本件支付命令後經家人陪同向上訴人查詢後始發現上情，則被上訴人
    自亦得依民法第九十二條第一項、第九十三條之規定撤銷前揭意思表示，爰以本
    狀之送達兼為撤銷前揭意思表示之送達。
  (三)再退一步言，倘  鈞院仍認本件連帶保證契約已有效成立，且被上訴人應負連帶
    保證責任。惟本件上訴人起訴雖謂本件借款利息按年息百分之一○‧五八計付，
    且應自八十六年六月十日為第一次繳息，：：：。上開借款自八十七年十月十日
    起，即未依約繳息，餘欠本息及違約金屢經催討，均未清償，依約定書第五條第
    一款立約人對貴會所負一切債務，任何一宗不依約清償本金或利息者，視同全部
    到期，債務人已喪失期限利益，應即全部清償云云。惟查：
    1.遍觀上訴人所提出之借據、授信約定書中雖有利息按月計付之約定，惟並無付
      息起算日之約定，更無如上訴人所稱「應自八十六年六月十日為第一次繳息」
      之可言，且前揭借據上亦明定「借款期間：訂自民國八十六年五月十日起至民
      國八十九年五月十日止，到期即將借款如數清償。」等語。準此，該借貸契約
      既無付息起算日之約定，則借款人劉財明縱自八十六年六月十日至八十七年九
      月十日均有支付利息，亦僅屬任意清償性質，嗣縱未再支付利息亦無「不依約
      清償本金或利息」之給付遲延可言。推言之，亦更無發生「視同全部到期，債
      務人已喪失期限利益，應即全部清償」之法律效果。是該消費借貸契約既尚未
      屆清償期，上訴人自不得於期前即請求清償。
    2.更況本件借款利息依前揭借據所載，係依上訴人農會基本放款利率百分之八‧
      一加碼年息百分之一○‧八五按月計付，亦即其利率應係年利率百分之八‧一
      再加碼前揭年利率的百分之一○‧八五計算才是，此觀諸前揭借據中亦明載：
      「並同意於貴會調整基本放款利率時隨同調整：至於加碼年息，同意由貴會於
      每三月及九月按照貴會放款利率加碼標準重新核算加碼碼數後於次月繳息日調
      整。」等語即明。故本件借款利率應為年利率百分之八‧九七八，而非如上訴
      人所主張之年利率百分之一○‧八五。
丙本院依職權訊問證人劉財明、繆博信。
      理      由
一、本件上訴人起訴主張訴外人劉財明於八十六年五月十日向其借款六十五萬元，約
    定期限三年，並定有利息及違約金，按月繳納利息。詎劉財明自八十七年十月十
    日起，即未依約繳息，依雙方所簽訂之約定書第五條第一款規定，劉財明對上訴
    人所負一切債務，視同全部到期，是劉財明已喪失期限利益，應即全部清償，而
    被上訴人為其連帶保證人，爰依雙方之約定及連帶保證之法律關係訴請被上訴人
    清償上開借款六十五萬元及自八十七年十月十日按年息百分之十‧八五起算之利
    息，暨自八十七年十一月十一日按上開利率百分之十或百分之二十計算之違約金
    等情。
二、被上訴人則以因其子繆博信於八十六年間，懇求伊出面向上訴人貸款三十萬元供
    其週轉，伊係以自己向上訴人貸款三十萬元之意思在借據上簽名，並無為劉財明
    向上訴人貸款六十五萬元連帶保證人之真意，是本件兩造當事人意思表示不一致
    ，連帶保證契約並不成立。退一步言，縱認本件連帶保證契約已成立，伊之意思
    表示係因被詐欺而為，且伊更係於八十八年五月間向上訴人查詢後始發現上情，
    則伊自得依民法規定撤銷前揭意思表示，爰以答辯狀之送達兼為撤銷前揭意思表
    示之送達。再退一步言，消費借貸契約為要物契約，以借款之交付為成立要件，
    本件上訴人就借款之交付並未舉證以實其說，難認該消費借貸契約已有效成立，
    更難遽令伊負此連帶清償借款之責任。且該借貸契約並無付息起算日之約定，則
    劉財明縱嗣未再支付利息亦無「不依約清償本金或利息」之給付遲延可言。更無
    發生「視同全部到期，債務人已喪失期限利益，應即全部清償」之法律效果。上
    訴人自不得於期前即請求清償。本件借款利息依借據所載，係依上訴人農會基本
    放款利率百分之八．一加碼年息百分之一○．八五按月計付，亦即其利率應係年
    利率百分之八．一再加碼前揭年利率的百分之一○‧八五即百分之八．九七八計
    算才是，而非如上訴人所主張之年利率百分之一○．八五等語資為抗辯。
三、本件上訴人主張訴外人劉財明以被上訴人為連帶保證人於八十六年五月十日向伊
    借款六十五萬元，業據提出擔保放款借據為證，被上訴人對其有在擔保放款借據
    上簽名之事實並不否認，而本件之所以以劉財明之名義，被上訴人為連帶保證人
    向上訴人借款六十五萬元，係因被上訴人之子繆博信需錢週轉，徵得被上訴人之
    同意，原欲以被上訴人之名義借款三十萬元，並以被上訴人之土地設定抵押權予
    上訴人，惟被上訴人及繆博信均非上訴人農會之會員，不能以渠等名義借款，繆
    博信乃借用劉財明之名義貸款六十五萬元，業經證人繆博信、劉財明證述屬實。
    被上訴人因此辯稱：伊在擔保放款借據簽名時，該借據係空白，無金額之記載，
    劉財明亦未簽名，且伊係以自己借款三十萬元之意思在借據上簽名，並無為劉財
    明貸款六十五萬連帶保人之真意，本件兩造意思表示不一致，連帶保證契約並不
    成立云云。惟本院查：
    1.依財政部八十四年十月二十六日台財融字第八四四一五五七六號函規定：「申
      請加入農會為會員、贊助會員後，農會信用部應於理事會審核通過日起始得辦
      理放款」，可見限於農會會員，且於理事會審核通過入會後，始得向農會貸款
      。查被上訴人係於八十六年四月二十二日申請加入上訴人農會之會員，於八十
      六年五月十四日始經上訴人農會理事會審核通過，此有被上訴人之入會申請書
      及上訴人農會第九屆理事會會議紀錄在卷可稽，顯然於本件八十六年五月十日
      借款當時，被上訴人尚非上訴人農會之會員，自不得以被上訴人之名義向上訴
      人農會申請貸款。證人繆博信於本院八十九年一月十九日準備程序時證稱其有
      對被上訴人言明伊非會員，不能以伊名義向上訴人農會借錢等語，於原審八十
      八年十月二十二日審理時證稱被上訴人知悉借用劉財明之名義貸款，另證人劉
      財明於原審同日審理時證稱被上訴人簽名時知悉伊是當連帶保證人，由證人繆
      博信及劉財明前揭證言，顯然被上訴人在借據上簽名時即已知悉本件借款之名
      義人為劉財明，伊係該借款之連帶保證人。況被上訴人在借據上簽名之位置為
      第二欄之連帶保證人，前面尚有借款人一欄，被上訴人既簽名在連帶保證人之
      下，豈有不知其為連帶保證人之理？苟依被上訴人所述，其係在劉財明之前簽
      名，果係為借款人，何以不簽名在借款人之下？被上訴人又已知其非上訴人農
      會之會員，不能以其名義借款，則當然知道其非以借款人之身分簽名於借據之
      上。
    2.證人繆博信於原審八十八年十月二十二日審理時雖證稱：「我父親簽借據時劉
      財明尚未簽名」、「沒有跟父親講貸那麼多，父親也不曉得貸那麼多」等語，
      證人劉財明於原審同日審理時證稱：「我忘記簽名時丙○○是否已經簽了」。
      然證人繆博信係被上訴人之子，情屬至親，其證言偏頗被上訴人在所難免，且
      依被上訴人及劉財明所簽署之授信約定書所示，劉財明之對保時間為八十六年
      五月二日上午九時五分，被上訴人之對保時間則為同日上午十時五十分，劉財
      明於本院八十九年一月十九日準備程序時證稱伊係農會剛上班之九點多在借據
      上簽名，與授信約定書所載之對保時間相符，劉財明之對保時間既在被上訴人
      之前，而對保之時通常即由借款人及連帶保證人簽署相關文件，是劉財明應係
      在被上訴人之前簽名於借據之上，且上訴人農會負責辦理本件對保之證人黃建
      森於原審八十八年十月二十二日審理時證稱：「借據上劉財明已簽名，金額寫
      六十五萬元，丙○○還沒有簽名，他們父子到我們農會去，本來丙○○要自己
      貸，因為不是會員，才借劉財明名義貸款，對保時，有告知貸了六十五萬元你
      是連帶保證人」，是被上訴人及繆博信所稱被上訴人係在劉財明之前簽名於借
      據之上，尚無可採。
    3.被上訴人係於八十六年四月二十二日申請加入上訴人農會之會員，原欲以自已
      之名義向上訴人農會辦理貸款，故以其坐落台中縣和平鄉○○段一九五六號土
      地設定抵押予上訴人，擔保被上訴人所負之八十萬元債務，此有上訴人於原審
      所提出之他項權利證明書及抵押權設定契約書，債務人及義務人均登記為被上
      訴人可證。衡諸一般常情，若主債務人為劉財明，而被上訴人為連帶保證人，
      則抵押權應登記劉財明為債務人，被上訴人則為義務人方是。惟此僅係被上訴
      人於八十六年四月底設定抵押權予上訴人時，原欲以自己之名義向上訴人申請
      貸款，嗣因繆博信需款孔急，無法等到上訴人農會審核通過被上訴人之入會申
      請再貸款，乃借用劉財明之名義，因此無法以被上訴人於設定抵押權時原欲以
      自己名義辦理貸款，推斷被上訴人在無法以其名義辦理貸款後，即無欲為劉財
      明貸款六十五萬元之連帶保證人。
    4.被上訴人及繆博信原固僅欲借用三十萬元，但設定抵押權予上訴人農會，該抵
      押權所擔保之本金債權卻係八十萬元，且抵押權又係普通抵押權，而非最高限
      額抵押權，可見被上訴人授權繆博信借款之金額並非僅三十萬元，在八十萬元
      之範圍內均係繆博信得借款之範圍。本件縱依被上訴人所述其在借據上簽名時
      金額係空白，亦應認被上訴人在八十萬元之範圍內有授權依劉財明實際借款之
      金額填載借據之意思。被上訴人仍不能以簽名時借據上之金額未填載而免負連
      帶保證人之責任或僅負三十萬元之連帶保證人責任。
    5.本件被上訴人係以連帶保證人之身分簽名於借據之上，並同意主債務人劉財明
      借款六十五萬元，兩造之連帶保證契約業已因意思表示一致而成立，被上訴人
      抗辯本件連帶保證契約並未成立，要無可採。
四、被上訴人再抗辯伊係受繆博信、黃建森之詐欺而為劉財明借款之連帶保證人，爰
    依民法第九十二條第一項、第九十三條之規定撤銷其為劉財明連帶保證之意思表
    示。惟詐欺係由第三人所為者，以相對人明知其事實或可得而知者為限，始得撤
    銷之，民法第九十二條第一項但書定有明文。本件被上訴人主張伊係受繆博信、
    黃建森之詐欺而為劉財明借款之連帶保證人，但對上訴人明知該事實及可得而知
    等情，均未舉證以實其說。且依前所述，被上訴人在借據上簽名時已知係當劉財
    明之連帶保證人，且有同意劉財明借款六十五萬元，被上訴人對其何以同意為劉
    財明借款六十五萬元之連帶保證人，亦無法證明係受繆博信、黃建森之詐欺所致
    ，是被上訴人抗辯其得撤銷為劉財明連帶保證之意思表示，即無理由。
五、以劉財明名義借款之六十五萬元，上訴人已撥入劉財明設於上訴人農會之第一二
    七二二六號帳戶內，此有上訴人於本院所提出之支出傳票及帳戶交易明細查詢表
    可憑，劉財明亦承認有收受該六十五萬元，並將其中之五十萬元轉交繆博信（其
    中十五萬元劉財明先行使用）等情，被上訴人以該借款上訴人尚未交付，不能令
    其負連帶清償借款之責任置辯，難認有理。
六、被上訴人及劉財明所簽之借據，明定借款期間為自八十六年五月十日起至八十九
    年五月十日止，利息依上訴人農會基本放款利率百分之八‧一加碼年息百分之十
    ‧八五按月計付，而劉財明所簽之約定書第五條第一款亦約定，不依約清償利息
    者，視同全部到期。上訴人因此主張利息應自八十六年五月十日起按月依年息百
    分之十‧八五計算，八十六年六月十日為第一次繳息，劉財明自八十七年十月十
    日起未依約繳息，已喪失期限利益，應即全部清償等情。被上訴人則抗辯借據並
    無付息起算日之約定，則劉財明未再支付利息，並無不依約清償利息之給付遲延
    可言，即不發生視同全部到期之法律效果，且利息應係年利率百分之八‧一再加
    碼前揭年利率百分之十‧八五，即年利率百分之八‧九七八云云。經查借據既約
    定借款期間為自八十六年五月十日起至八十九年五月十日止，利息應按月計付，
    該約定除清償期限為八十九年五月十日外，另有利息應自八十六年五月十日起按
    月計付之意思，非如被上訴人所述並無付息起算日之約定，利息既應自八十六年
    五月十日起按月計付，則上訴人所謂八十六年六月十日為第一次繳息，自為可採
    。而向金融機構貸款，恆須支付利息，且均自貸款人取得現款之日起計息，本件
    借款既有利息按月計付之約定，依慣例即係自劉財明取得六十五萬元起開始計息
    ，上訴人不可能與劉財明約定在借款期間不須支付利息或待期限屆滿始支付利息
    ，劉財明亦不致有此誤解，苟依被上訴人之辯解，則借據上所載借款期間自八十
    六年五月十日起及約定書第五條第一款所約定不依約清償利息，視同全部到期，
    將毫無意義；至利息係依上訴人農會基本放款利率百分之八‧一加碼年息百分之
    十‧八五計算，加碼年息則按照上訴人農會放款利率加碼標準重新核算加碼碼數
    後於次月繳息日起調整，而依上訴人之放款利率核定表所示，本件借款之利息應
    按上訴人基本放款利率百分之八‧一加碼計算，加碼計算標準則參酌借款人借款
    時間、擔保、資金貢獻量、信用評估等狀況而定，經核定放款利息為年息百分之
    十‧八五，是所謂加碼年息百分之十‧八五，應係指加碼後為年息百分之十‧八
    五，且年息百分之十‧八五，應為年利率百分之十‧八五之意，無從解釋為基本
    放款利率百分之八‧一之百分之十‧八五，況本件借款劉財明自八十六年六月十
    日起即每月繳納利息五千八百七十七元至八十七年十月九日為止（由繆博信負責
    繳納），五千八百七十七元即係六十五萬元按年利率百分之十‧八五計算之每月
    利息（650000×0.1085÷12＝5877），此有上訴人所提出之擔保放款明細分類卡
    之借款利息記載可憑，而繆博信於本院八十九年一月十九日準備程序時亦承認本
    件利息係由伊依年息百分之十‧八五繳納，是劉財明依約即有自八十六年五月十
    日起按月依年利率百分之十‧八五計算繳納利息，即每月繳納五千八百七十七元
    ，劉財明之前所繳納之利息，應係履行其借款所負之義務，並非任意清償之性質
    ，本件借款利息之起算日及年利率均應以上訴人所述為準，被上訴人此部分所辯
    ，尚非的論。
七、本件借款，劉財明未依約繳納自八十七年十月十日起之利息，依約定書第五條第
    一款之約定，原應於八十九年五月十日到期之六十五萬元借款，應視同全部到期
    ，劉財明已喪失期限利益，應即全部清償。再依借據所載，劉財明逾期付息，除
    仍按原利率計息外，其逾期在六個月以內者，應按原利率之一成，在六個月以上
    者，應按原利率之二成，加計違約金。從而上訴人以被上訴人為劉財明借款六十
    五萬元之連帶保證人，請求被上訴人給付六十五萬元，及自八十七年十月十日起
    按年利率百分之十‧八五計算之利息，暨自八十七年十一月十一日起按上開利率
    之一成或二成計算之違約金，並無不合，應予准許。原審未予詳察，遽予駁回上
    訴人之請求，即有未洽，上訴論旨指摘原判決不當，求予廢棄改判，為有理由，
    爰由本院廢棄原判決，改判如主文第二項所示。
八、據上論斷，本件上訴為有理由，依民事訴訟法第四百五十條、第七十八條判決如
    主文。
中      華      民      國    八十九    年      二      月     十五     日
~B1民事第四庭審判長法  官  黃斐君
~B2                法  官  張鑫城
~B3                法  官  陳蘇宗
右為正本係照原本作成。
兩造均不得上訴。
~B                書記官  黃禎祥
中      華      民      國    八十九    年      二      月     十六     日
                                                                        Ｄ


司法院資訊處製作；財團法人民間司法改革基金會備份。
